臺灣高等法院臺中分院民事判決　八十九年度重上字第二四號
　　　上　訴　人　　孝蓉營造有限公司
　　　法定代理人　　許陳梅雀
　　　　　　　　　　送達代收人.
　　　被上訴人　　　南投縣警察局
　　　法定代理人　　蔡俊章
右當事人間給付工程款事件，上訴人對於中華民國八十八年十月二十二日臺灣南投地
方法院八十八年重訴字第八三號第一審判決提起上訴，本院判決如左：
      主      文
上訴駁回。
第二審訴訟費用由上訴人負擔。
      事實及理由
一、被上訴人南投縣警察局法定代理人原為陳銘烈，八十九年九月五日已離職，由蔡
    俊章接任局長，並據提出內政部八十九年九月五日台（八九）內人字第八九六一
    五七四號令影本為證，其依法聲明承受訴訟，自應准許。
二、上訴人起訴主張：於八十三年十月六日承攬被上訴人所屬「仁愛分局翠峰、慈峰
    所哨合一新建工程」，業於八十六年六月二十三日完工並複驗合格。被上訴人竟
    以上訴人完工逾期三百八十五天為由，每日按工程總價千分之一計扣違約金，共
    計新台幣（以下同）七百二十三萬八千元，上訴人不服，多次與被上訴人洽商，
    未獲理會。上訴人施工期間即使有延誤，然被上訴人受有多少損失，自應舉證證
    明；且被上訴人依所訂定型化契約，違約金約定過高，故請依民法第二百五十二
    條規定予以酌減，並依契約關係請求被上訴人給付其餘之款項，以維公平；又系
    爭工程所在位置，地處高山，加上天候經常不佳，無法施工，加以建築師檢驗時
    有延誤，被上訴人拆除現場地上物逾時，並不可歸責於上訴人，被上訴人未予剔
    除，殊屬無理等語，求為判決命被上訴人給付工程款七百零二萬七千九百元及自
    八十八年三月十三日起至清償日止，按年息百分之五計算之利息。原審為上訴人
    敗訴之判決，上訴人不服上訴，聲明：求為判決命被上訴人給付上訴人七百零二
    萬七千九百元及自八十八年三月十三日起至清償日止，按年息百分之五計算之利
    息，並願供擔保請准宣告假執行。
三、被上訴人抗辯：系爭工程於八十六年六月二十三日複驗合格，則上訴人之報酬請
    求權，依民法第一百二十七條第七款規定，因二年間不行使，已於八十八年六月
    二十三日消滅時效；又上訴人雖以曾於八十八年三月十一日向商務仲裁協會提出
    仲裁之聲請，主張時效已因請求而中斷，但仲裁之聲請與民法第一百二十九條第
    一項第一款所規定之請求不同，且上訴人之請求已為被上訴人所拒絕，因而不能
    達成仲裁之判斷，其時效應視為不中斷；工程期間是以日曆天計算，不是以工作
    天，且被上訴人一直督促上訴人如期完工，但是上訴人另有多處工地，致造成遲
    延。又遲延完工每日按工程總價千分之一計扣違約金，為國內公共工程普遍存在
    之條款，客觀上並無過高；況被上訴人除將未領工程款七百零二萬七千九百元全
    數扣抵外，不足款二十一萬零一百元，亦由上訴人交付被上訴人繳庫報准結案，
    其事後再稱違約金過高云云，自非可取等語。被上訴人於本院聲明：求為判決駁
    回上訴，如受不利判決，願供擔保請准宣告免為假執行。
四、按承攬人之報酬及其墊款，因二年間不行使而消滅，民法第一百二十七條第七款
    定有明文；本件被上訴人辯稱上訴人之報酬請求權，自八十六年六月二十三日完
    工之日起算，因二年間不行使，已於八十八年六月二十三日消滅云云，固據其提
    出開工報告書、驗收申請書等件為證，惟上訴人於工程完工後曾多次向被上訴人
    及其上級機關協調付款，於八十八年三月十一日並由律師代函將該案送請仲裁，
    有上訴人所提出律師函、南投縣警察局覆函為憑，參照最高法院五十一年台上字
    第四九○號判例所示：「民法第一百二十九條第一項第一款所稱之請求，並無需
    何種之方式，祇債權人對債務人發表請求履行債務之意思即為已足，債權人為實
    現債權，對債務人聲請調解之聲請狀，如已送達於債務人，要難謂非發表請求之
    意思」，基於相同旨趣，上訴人徵求被上訴人同意提交商務仲裁，被上訴人雖未
    表同意，難謂被上訴人並無行使權利之意（該意思表示與民法第一百三十三條所
    規定「提付仲裁」乃是二事。），仍可發生「請求」之效力，被上訴人辯稱本件
    業已罹於時效，尚非可取。
五、被上訴人主張：系爭工程施工期間，依兩造契約第六條之規定，限期於八十五年
    五月十日前完工，上訴人竟延至八十六年五月三十日始完成，其遲延日數，由八
    十五年五月十一日起算，共計三百八十五日，依契約書第八條規定：上訴人未能
    於約定期限完成，每逾期一天須處合約總價千分之一罰款，得在其未領工程款扣
    除，如有不足，上訴人仍應負責繳納，而本件總工程款為一千八百八十萬元，其
    違約金為七百二十三萬八千元，被上訴人自得主張扣抵等情，業據被上訴人提出
    逾期罰款一覽表、開工報告書、驗收申請書、工程合約書等件為證，且為上訴人
    所不爭，堪信被上訴人所辯為真實。
六、上訴人雖以被上訴人應就其損害額為舉證云云；惟兩造既已依約定違約金之方式
    ，就遲延時之賠償額為預定，其目的不外在減省遲延責任發生時，舉證之煩累，
    今上訴人復欲被上訴人就實際所受損害舉證，非但有違兩造締結契約時之真意，
    亦與民法第二百五十條以下有關違約金效力之規定不符。
七、上訴人另主張：系爭工程，由於(一)被上訴人延誤建築線之測定點交，應不計工期
    五十天，(二)水源管線變更部分，應不計工期至少二十一日以上。(三)完工前遭逢雪
    季，至少應不計工期三十五天以上。(四)被上訴人遲誤檢驗鋼筋期日。(五)電力公司
    接通外管線延誤之期間。(六)增設蓄水不鏽鋼槽與更改馬達馬力所需採購與供貨之
    期間。(七)電線桿遷移所延誤期間。(八)因每月日下午都常起霧、下雨，使陶岩石漆
    不易施工所生延誤之期間。(九)上訴人多次依合約規定申請給付工程款，被上訴人
    卻未遵期付款，嚴重影響上訴人調度與營運，自當就其遲延日數免計入工作天云
    云。惟查系爭工程係採日曆天計算，此為兩造所不爭，且兩造約定開工期限為：
    合約後十日內正式開工，並以書面通知被上訴人。完工期限為：八十五年五月十
    日以前。因故延期：如工程變更、數量臨時增加，或因天災人禍確為人力所不能
    挽回而必須延長完工日期時，上訴人應於事件發生五天內以書面申請被上訴人核
    定延期日數或免計工作天等情。並有兩造所訂工程合約書第六條可據（見原審卷
    第六十八、六十九頁）。惟查，系爭工程所在位置，地處合歡山脈，客觀施工條
    件惡劣，此為上訴人訂約時可得預見之事實，其明知此一情況，仍承諾於八十五
    年五月十日以前完工，而施工期間就當地而言，亦無反乎以往的天災地變發生，
    則上訴人自無再以天候因素，主張延長工期之理，況本件施工期間之約定，為日
    曆天而非工作天，上訴人以天候難於施工，主張扣抵，原屬無據；至上訴人另陳
    稱建築師配合檢驗鋼筋延誤，地上物拆遷、測定建築線逾時、電力公司外線接管
    時間、電桿遷移時間、引水管線變更設計、工程款核發時間等不可歸責之事由，
    依前述因故延期應於事件發生五日內以書面申請被上訴人核定延期日數免計工作
    天之約定，其用意應係延誤之原因發生及期間，於發生之五日內，兩造均可隨時
    查證，即時協商確定免計工作天數，避免日後事證滅失難以認定，致生爭議。並
    未據上訴人依該約定於事件發生五日內以書面向被上訴人申請核定延期日數或免
    計工作天。迄本件訴訟時，於事證多數滅失或難以查證時始為主張，並泛指事證
    存於被上訴人處，顯違誠信及兩造約定，其主張扣抵，應認無理由。
八、按因清償債務而為給付，於給付時明知無給付之義務，就該給付不得請求返還，
    民法第一百八十條第三款定有明文。經查被上訴人主張上訴人應繳納前開數額之
    違約金，上訴人已依被上訴人通知除將上訴人未領工程款七百零二萬七千九百元
    抵扣外，不足款二十一萬零一百元，給付被上訴人繳庫，並由被上訴人報請上級
    機關准予結案（見原審七十四至七十六頁）。足認上訴人給付不足款二十一萬零
    一百元部分之行為，無異同意被上訴人應給付之工程款七百零二萬七千九百元抵
    扣違約金，均屬任意給付，縱有前述應扣除施工天數之情形，依上開說明，上訴
    人亦無權請求返還。
九、上訴人再主張：本件違約金之約定，未設上限，與現行行政機關發包工程契約相
    較，尚屬過高云云，並提出南投縣政府工程契約書等件為證；惟查，契約條款對
    締約當事人有利與否，不宜僅執一端，否則難免掛一漏萬，蓋契約條文有其整體
    設計，不應割裂觀察；本件依上訴人所提南投縣政府「家畜疾病防治所辦公室暨
    實驗室重建工程」工程契約，逾期罰款最高額，固限定為結算總價十分之一，以
    此而言，似較本件工程契約對投標廠商有利，惟其逾期罰款，每日按結算總價千
    分之三計算，則顯較本件對投標廠商不利，若謂本件契約條款違反公平正義，相
    同道理，則該件契約條款，恐亦無維持之餘地；況該工程契約第二十二條第二項
    、第二十三條第一項、第二十四條第二項，對施工進度落後之廠商，賦予發包單
    位制衡甚至解約的權利，而本件工程契約，則無相關機制，自難相互比附援引；
    再者，本件兩造均非經濟與智識程度淺薄之個人，依通常情形，均有足夠之能力
    ，判斷履約之可能性及未能履約之風險，基於私法自治原則，其真意應予尊重，
    而上訴人經扣抵之違約金，就其遲延日數而言，亦屬相當，從而，其主張違約金
    過高，請求法院酌減，亦非有理。且因清償債務而為給付，於給付時明知無給付
    之義務，就該給付不得請求返還，民法第一百八十條第三款定有明文，又約定之
    違約金過高者，出於債務人之自由意思，已任意給付，可認為債務人自願依約履
    行，不容其請求返還，法院無核減之權（最高法院七十九年台上字第一九一五號
    判例、五十六年度台上字第一九七號判決參照）。本件上訴人如前述已給付違約
    金不足款二十一萬零一百元予上訴人部分之行為，既可認為同意被上訴人應給付
    之工程款七百零二萬七千九百元抵扣違約金，屬任意給付，依上開說明，法院並
    無權核減，上訴人請求法院核減亦無理由。
十、綜上所述，上訴人請求被上訴人給付該工程款七百零二萬七千九百元及其遲延利
    息為無理由，應予駁回，其假執行之聲請亦失所依附，併予駁回。原審為被上訴
    人勝訴之判決，核無違誤，上訴人仍執前詞指摘原判決不當，求為廢棄，為無理
    由。
十一、本件事證已明確，兩造其餘攻擊防禦方法均於判決結果不生影響，爰不一一贅
      述，附此敘明。
據上論結：本件上訴為無理由，依民事訴訟法第四百四十九條第一項、第七十八條，
判決如主文。
中　　　華　　　民　　　國　　九十一　　年　　　一　　　月　　　八　　　日
~B1民事第四庭審判長法　官　黃斐君
~B2　　　　　　　　法　官　陳蘇宗
~B3　　　　　　　　法　官　張鑫城
右為正本係照原本作成。
如對本判決上訴，須於收受判決送達後二十日內向本院提出上訴書狀，其未表明上訴
理由者，應於提出上訴後二十日內向本院提出上訴理由書（須按他造人數附具繕本）
，並繳納送達用雙掛號郵票拾份（每份參拾肆元）。
上訴時應提出委任律師或具有律師資格之人之委任狀；委任有律師資格者，另應附具
律師及格證書及釋明委任人與受任人有民事訴訟法第四百六十六條之一第一項但書或
第二項（詳附註）所定關係之釋明文書影本。
~B 　 　　　　　　書記官　劉智文
中　　　華　　　民　　　國　　九十一　　年　　　一　　　月　　 十一　　 日
附註：
民事訴訟法第四百六十六條之一（第一項、第二項）
對於第二審判決上訴，上訴人應委任律師為訴訟代理人。但上訴人或其法定代理人具
有律師資格者，不在此限。
上訴人之配偶、三親等內之血親、二親等內之姻親，或上訴人為法人、中央或地方機
關時，其所屬專任人員具有律師資格並經法院認為適當者，亦得為第三審訴訟代理人
。
                                                                        Ｈ
